臺灣高等法院刑事判決
108年度上易字第1871號
上  訴  人  臺灣新北地方檢察署檢察官
上  訴  人  
即  被  告  彭瓊珠


            謝棋標


上列上訴人因被告等傷害案件，不服臺灣新北地方法院107年度
易字第902號，中華民國108年7月3日第一審判決（起訴案號：臺
灣新北地方檢察署107年度偵字第6593號），提起上訴，本院判
決如下：
    主  文
原判決撤銷。
彭瓊珠、謝棋標共同犯傷害罪，各處拘役肆拾日，如易科罰金，
均以新臺幣壹仟元折算壹日。
    事  實
一、謝棋標及彭瓊珠因與張章秋馨有糾紛而心生不滿，竟基於傷
    害他人身體之犯意聯絡，於民國106年11月17日凌晨5時45分
    許，在位於新北市○○區○○路0段00巷0號之自助洗衣店內，分
    持店內之塑膠洗衣籃及置物箱毆打張章秋馨，謝棋標並以推
    拉店內洗衣機門板方式，推擠張章秋馨撞擊牆壁。其等復承
    前開傷害之犯意聯絡，接續於同日凌晨5時50分許，在上開0
    0巷0弄口（即該自助洗衣店外），由謝棋標將張章秋馨壓制
    在地後，再由彭瓊珠持掃把及以徒手方式毆打張章秋馨，致
    其受有頭部及左手肘擦挫傷等傷害。
二、案經張章秋馨訴由新北市政府警察局海山分局移送臺灣新北
    地方檢察署檢察官偵查起訴。
    理  由
壹、證據能力部分：
一、本判決下引具傳聞性質之各項供述證據經本院於審判期日調
    查證據時提示並告以要旨後，當事人均未於言詞辯論終結前
    就證據能力部分有所異議（被告方面僅就證明力部分，主張
    告訴人張章秋馨所述不實，見本院卷第80至81頁、第157至1
    59頁），本院復查無該等證據有違背法定程序取得或顯不可
    信之外部情狀，揆諸刑事訴訟法第159條之5規定，應均有證
    據能力。
二、至本件認定事實所引用之非供述證據，並無證據證明係公務
    員違背法定程式所取得，亦查無顯不可信或不得作為證據之
    情形，且經本院於審判期日依法進行證據之調查、辯論，被
    告於訴訟上之程序權即已受保障，亦應有證據能力。
貳、認定犯罪事實所憑之證據及理由：
一、訊據被告彭瓊珠、謝棋標二人固坦承於上開時、地與告訴人
    張章秋馨發生肢體衝突，謝棋標並坦承於洗衣店外有將告訴
    人壓制在地上等事實，惟均矢口否認有傷害犯行，被告彭瓊
    珠辯稱：當天我去找告訴人理論，告訴人在洗衣店時右手拿
    噴霧器，我要搶奪她手上辣椒噴霧器時就變成互毆，我是基
    於自衛，才跟謝棋標一起搶奪噴霧器；我們離開洗衣店後就
    去買早餐，過程中告訴人手機掉了，我撿起來說要交給警察
    ，告訴人就把手機搶回去，我並沒有用掃把或徒手毆打告訴
    人云云；被告謝棋標則辯稱：當天彭瓊珠去找告訴人理論時
    ，告訴人拿洗衣店籃子丟我，我搶下來後，因為告訴人手上
    有拿噴霧器，我就把烘乾機門板擋起來，我有把門推向告訴
    人讓她不能動，後來去買早餐，告訴人當時要拿掃把打彭瓊
    珠，我上前搶奪掃把並將告訴人壓制在地上云云。
二、查被告二人於106年11月17日凌晨5時45分許，在上址自助洗
    衣店內，持店內之塑膠洗衣籃及置物箱向告訴人頭部及身體
    揮舞，謝棋標又以拉扯店內洗衣機門板方式推擠告訴人，嗣
    於同日凌晨5時50分許，在上開○○路0段00巷0弄口，謝棋標
    有將告訴人壓制在地等事實，為被告二人所坦承（見107年
    度偵字第6593號卷【下稱偵卷】第7至11頁、第13至14頁、
    第15至19頁、第113至114頁，原審易字卷第33至34頁、第77
    頁，本院卷第79頁、第157、161頁），核與證人即告訴人張
    章秋馨於警詢、偵查及原審就此部分所證述之內容大致相符
    （見偵卷第21至25頁、第115頁、54頁、原審易字卷第72至7
    7頁），並有案發現場、現場物品及傷勢照片、監視器錄影
    畫面擷圖、檢察官107年6月28日勘驗筆錄、原審勘驗筆錄等
    件附卷可稽（見偵卷第29至37頁、第57至67頁、第68至71頁
    、第125至138頁，原審易字卷第34至37頁），是此部分之事
    實堪以認定，合先敘明。
三、經原審勘驗案發當日自助洗衣店內之監視器錄影畫面結果為
    ：告訴人走進洗衣店後，被告二人依序走進洗衣店，謝棋標
    走向告訴人時拿起桌上洗衣籃，與告訴人拉扯該洗衣籃，謝
    棋標另拿起告訴人正前方藍色置物箱，交由彭瓊珠接過該置
    物箱，謝棋標搶走告訴人手中之洗衣籃後，被告二人遂持手
    上所持之工具朝告訴人頭部及身體揮舞攻擊告訴人，告訴人
    拿起塑膠椅阻擋，被告二人仍持續攻擊告訴人，謝棋標又搶
    過告訴人手上之塑膠椅後，改以該塑膠椅繼續攻擊告訴人，
    嗣告訴人開啟洗衣機門板阻擋被告2人攻擊，謝棋標即來回
    推拉洗衣機門板，推擠告訴人致告訴人向後撞擊牆壁，此時
    彭瓊珠仍持續持置物箱揮打告訴人；告訴人拿出一個白色瓶
    子高舉過頭，謝棋標欲搶奪該瓶子未成功，被告二人持續揮
    打告訴人，嗣有一名男子經過洗衣店朝店內觀看，被告二人
    始轉身離開洗衣店等情，有原審勘驗筆錄暨畫面擷圖在卷可
    憑（見原審易字卷第34至35頁、第43至51頁），可見被告二
    人隨告訴人進入洗衣店後，即持店內之洗衣籃及置物箱等物
    持續揮打告訴人，告訴人其後雖有以塑膠椅阻擋，仍遭謝棋
    標搶下後持以揮擊，且又以推拉洗衣機門板方式推擠告訴人
    ，直至有第三人朝店內觀看始停止。
四、再經原審勘驗○○路0段00巷之監視器錄影畫面結果為：畫面
    可見一名男子（甲男）進入畫面推倒告訴人，另一名女子持
    掃把自畫面左下方出現，持手中掃把持續毆打已被甲男壓制
    在地之告訴人，嗣該男子將掃把交給另一名男子（Ａ男）後
    ，仍持續壓制告訴人在地，Ａ男伸手拉起甲男及該女子後，
    告訴人坐在地上數秒後起身等情，有原審勘驗筆錄暨畫面擷
    圖在卷可參（見原審易字卷第36至37頁、第51至55頁），可
    見告訴人於上開巷口，確有遭一名男子壓制在地，並經一名
    女子持掃把毆打。又告訴人於原審證稱：在巷子口遭被告二
    人打，只有被告二人一起打，有一個賣早餐的人，我忘記他
    有無過來勸架等語（見原審易字卷第76頁）；而被告二人亦
    承認其等離開洗衣店後，在上開路口因拉扯手機再次與告訴
    人發生衝突（見原審易字卷第33頁），謝棋標且承認有將告
    訴人壓制在地；參以彭瓊珠於警詢中稱：我在走出洗衣店後
    ，看到告訴人拿手機報警，我從告訴人手中拿走手機，之後
    我有把手機還給告訴人，後來去買早餐，告訴人追上我們拿
    著掃把要打我，我就把掃把搶下「回擊」他，我不記得「打
    」幾下了等語（見偵卷第10頁），足徵在上開巷口與告訴人
    發生爭執者即為被告二人，其中謝棋標將告訴人壓制在地，
    並由彭瓊珠持掃把毆打告訴人之事實，亦堪認定。
五、關於告訴人所受傷勢部分：
　㈠告訴人於警詢、偵查及原審中均證稱於：案發當日凌晨5時接
    近6時許到上址自助洗衣店時，被告二人跟著我後面進來，
    一進來我就被他們打，他們拿東西一直打我，拿洗衣店籃子
    打，我被洗衣機的門撞，打完之後在巷子口我出來拿電話要
    報案，結果他們在巷子口又打我，一個跟我搶電話，我把電
    話丟在旁邊，他們拿掃把打，兩個一起打，我的頭、臉、左
    手手肘都有受傷，我當天下午有去醫院驗傷，有診斷證明書
    等語（見原審易字卷第72、73、75頁），與其先前在警詢、
    偵查中所述核屬一致（見偵卷第22至24頁、第109、115頁）
    ，並與前開勘驗監視器錄影畫面結果相符。再觀之告訴人於
    案發當日經到場處理警員所拍攝之傷勢照片（見偵卷第58至
    59頁），其頭部及左手肘確有擦挫傷等傷害，血跡斑斑，應
    屬新傷，案發當日下午1時58分許告訴人至振興醫療財團法
    人振興醫院急診驗傷結果，亦經醫師診斷受有「左手前臂及
    左胸與臉部多處擦挫傷」之傷害，有振興醫院診斷證明書在
    卷可憑（見原審易字卷第87頁），足認告訴人確因本案受被
    告二人以上開方式毆打而受有頭部及左手肘擦挫傷之傷勢，
    應無疑義。
　㈡至告訴人所提上開驗傷單中，雖載有頭部外傷併腦震盪之傷
    勢，惟告訴人於原審證稱：上開診斷證明書是前一次被打的
    ，打斷肋骨的那次，也有包含本案當天遭被告二人毆打受傷
    的部分（見原審易字卷第75至77頁）。被告二人於偵查、原
    審及本院亦迭稱案發前有遭告訴人借錢，不借的話就報警取
    締其等違規擺攤，彭瓊珠並屢稱與告訴人間有買玉的糾紛等
    語（見偵卷第109、111頁，原審易字卷第33、77、79頁，本
    院卷第79頁、第156至157頁），顯見告訴人與被告二人確有
    其他糾紛，且先前糾紛中告訴人亦因此受有其他傷害甚明。
    從而上開診斷證明書所載告訴人所受腦震盪之傷害部分，因
    無傷勢照片可資佐證，是否確為被告二人本次毆打行為所造
    成，尚無法確定，依罪疑惟有利於被告之原則，即應為有利
    於被告二人之認定，不能遽認告訴人此部分之傷勢亦係於案
    發當日所受之傷害，附此敘明。
六、被告二人雖辯稱是告訴人先持辣椒水攻擊，其等為搶下辣椒
    水方與其發生拉扯，是自衛、互毆云云（見原審易字卷第33
    、84頁、本院卷第79、157、161頁）。惟按正當防衛係指對
    於現在不法之侵害，出於防衛自己或他人權利之行為。至彼
    此互毆，必以一方初無傷人之行為，因排除對方不法之侵害
    而加以還擊，始得以正當防衛論（最高法院30年上字第1040
    號判例意旨參照）。本案依前所述，被告二人是尾隨告訴人
    進入自助洗衣店，謝棋標隨即取店內洗衣籃走向告訴人發生
    拉扯，被告二人並持洗衣籃、置物箱等物品朝告訴人頭部及
    身體揮舞、攻擊告訴人，而當時告訴人尚無任何反擊動作，
    手上亦尚未見拿出噴霧瓶，本案顯係被告二人主動攻擊告訴
    人，告訴人因抵抗而與被告二人發生拉扯，是被告二人辯稱
    是因告訴人先持噴霧攻擊，其等基於自衛始與告訴人互毆云
    云，顯與客觀事實不符，自非可採。
七、綜上所述，被告二人上開所辯均不可採，本案事證已臻明確
    ，被告二人傷害犯行均堪認定，應依法論科。
參、論罪部分：
一、按行為後法律有變更者，適用行為時之法律，但行為後之法
    律有利於行為人者，適用最有利之法律，刑法第2條第1項定
    有明文。本案被告二人行為後，刑法第277條第1項之傷害罪
    業於108年5月29日修正公布，並於同年月31日施行。修正前
    刑法第277條第1項規定：「傷害人之身體或健康者，處三年
    以下有期徒刑、拘役或一千元以下罰金。」修正後刑法第27
    7條第1項則規定：「傷害人之身體或健康者，處五年以下有
    期徒刑、拘役或五十萬元以下罰金。」修正後之刑法第277
    條第1項，將法定刑自「三年以下有期徒刑、拘役或一千元
    以下罰金」，提高為「五年以下有期徒刑、拘役或五十萬元
    以下罰金」，經比較新、舊法律，修正後刑法第277條第1項
    並無較有利於被告二人之情形，依刑法第2條第1項前段規定
    ，自應適用被告二人行為時即108年5月29日修正公布前刑法
    第277條第1項之規定。
二、核被告二人所為，均係犯修正前刑法第277條第1項之傷害罪
    。
三、被告二人共同基於傷害之單一犯意聯絡，先後在洗衣店內及
    店外路旁攻擊告訴人，時間緊接，地點及手段相近，且所侵
    害者為同一告訴人之身體法益，各次行為之獨立性極為薄弱
    ，依一般社會健全觀念，在時間差距上難以強行分開，應視
    為數個舉動之接續施行，合為包括一行為予以評價，為接續
    犯。
四、被告二人就上開犯行，有犯意聯絡及行為分擔，均為共同正
    犯。
肆、撤銷改判之理由及量刑審酌事項：　 　 
一、原審認被告二人共同犯傷害罪，事證明確，予以論罪科刑，
    固非無見。惟查被告二人與告訴人係因先前糾紛而一時衝動
    出手毆打告訴人，其等之暴力行為固為法所不容，但究非出
    於圖謀私利等卑劣動機，且被告二人雖無法與告訴人達成和
    解，但彭瓊珠於原審判決後已向法院提存新臺幣（下同）1
    萬元供賠償告訴人之用（見本院卷第165頁之國庫存款收款
    書），以告訴人所受傷勢程度觀之，尚難認彭瓊珠毫無和解
    誠意；又謝棋標於原審判決後因罹患高血壓性腦病變、敗血
    症急診送醫（見本院第99頁之新北市立聯合醫院診斷書），
    參以其近70歲之年紀，身體狀況已屬不佳，原判決未及審酌
    上開各節，量刑稍嫌過重，是雖被告二人上訴意旨仍執前詞
    否認犯行部分，並無理由，業據本院論述如前，檢察官上訴
    意旨認被告二人未與告訴人和解賠償取得原諒，且無悔意，
    而認原審量刑過輕，經本院衡酌上開事由後，亦無理由，惟
    被告二人上訴意旨認原判決量刑過重部分，即有理由，自亦
    應由本院予以撤銷改判。
二、本院爰以行為人之責任為基礎，審酌被告二人前未有犯罪紀
    錄，有本院被告前案紀錄表各1份在卷可按，素行尚可，其
    等犯罪之動機係因平日積怨而一時衝動出手傷人，惟未思以
    理性手段處理，反以暴力方式洩憤，所為並非可取，兼衡其
    等持洗衣籃、掃把及徒手毆打之犯罪手段，造成告訴人之傷
    勢程度尚非甚重，兼衡其等犯罪後雖否認犯行，但坦承主要
    事實經過，彭瓊珠並已提存1萬元賠償告訴人之犯後態度，
    暨謝棋標為國小畢業、彭瓊珠為國中畢業之智識程度，被告
    二人目前仍以擺攤販賣水果為業，彭瓊珠尚需照顧1名罹患
    精神疾病兒子之家庭經濟狀況（見本院卷第162頁）等一切
    情狀，各量處如主文第2項所示之刑，並均諭知如易科罰金
    之折算標準，以資懲儆。
據上論斷，應依刑事訴訟法第369條第1項前段、第364條、第299
條第1項前段，刑法第2條第1項前段、第28條、修正前刑法第277
條第1項、刑法第41條第1項前段，刑法施行法第1條之1，判決如
主文。
本案經檢察官黃和村到庭執行職務。
中　　華　　民　　國　　109 　年　　4 　　月　　23　　日
                  刑事第二十庭  審判長法　官  王復生
                                      法　官  陳春秋
                                      法　官  張紹省
以上正本證明與原本無異。
不得上訴。
                                      書記官  莫佳樺
中　　華　　民　　國　　109 　年　　4   　月　　23　  日
附錄：本案論罪科刑法條全文
修正前刑法第277條第1項
傷害人之身體或健康者，處三年以下有期徒刑，拘役或一千元以
下罰金。